Inventaris van het archief van het Ministerie van Binnenlandse Zaken: Afdeling Onderwijs: Lager Onderwijs, 1877-1918
Nationaal Archief, Den Haag
- Onderwijsbevoegdheid., J.
  - Akten van bekwaamheid., I.
    - Examens voor bijzondere akten., d.
      - Stukken betreffende voorschriften voor de examens ter verkrijging van de akte van bekwaamheid tot het geven van huis- en schoolonderwijs in de vakken nuttige- en fraaie handwerken voor meisjes ter uitvoering van artikel 65bis van de wet op het lager onderwijs, zoals die bij de wet van 11 juli 1884 is gewijzigd, 1884-1911; 918; 1 pak
      - Processen-verbaal van de zittingen der commissies voor het examen in de nuttige handwerken voor meisjes met daartoe strekkende bijlagen, benevens de verslagen van deze commissies per provincie, 1901-1914; 919-925; 7 pakken
        - 1901, 919
        - 1903-1905, 920
        - 1906, 921
        - 1908, 922
        - 1909-1910, 923
        - 1911, 924
        - 1914, 925
      - Alfabetische lijsten der candidaten welke met goed gevolg het examen voor de akte van bekwaamheid in de nuttige handwerken voor meisjes hebben afgelegd, per provincie toegezonden aan de minister van Binnenlandse Zaken, 1885-1918; 926-934; 9 pakken
        - 1885-1889, 926
        - 1890-1893, 927
        - 1894-1897, 928
        - 1898-1901, 929
        - 1902-1905, 930
        - 1906-1909, 931
        - 1910-1912, 932
        - 1913-1915, 933
        - 1916-1918, 934
      - Stukken betreffende de vaststelling van het programma en de regeling van het examen ter verkrijging van een akte van bekwaamheid voor huis- en schoolonderwijs in het vak vrije- en ordeoefeningen der gymnastiek bedoeld in artikel 65bis van de wet op het lager onderwijs zoals die bij de wet van 8 december 1889 is gewijzigd, 1890-1913; 935; 1 pak
      - Processen-verbaal van de zittingen der commissies voor het examen in de vrije- en ordeoefeningen der gymnastiek met daartoe strekkende bijlagen, benevens de verslagen van deze commissies per provincie, 1887-1918; 936-942; 7 pakken
        - 1887-1902, 936
        - 1903-1904, 937
        - 1905-1907, 938
        - 1909-1910, 939
        - 1911-1914, 940
        - 1915-1916, 941
        - 1917-1918, 942
      - Alfabetische lijsten der candidaten welke met goed gevolg het examen voor de akte van bekwaamheid voor huisen schoolonderwijs in de vrije- en ordeoefeningen der gymnastiek hebben afgelegd, 1891-1918; 943-951; 9 pakken
        - 1891-1892, 943
        - 1893-1897, 944
        - 1898-1902, 945
        - 1903-1906, 946
        - 1907-1909, 947
        - 1910-1912, 948
        - 1913-1914, 949
        - 1915-1916, 950
        - 1917-1918, 951
      - Alfabetische lijsten der vrouwelijke geslaagden voor het getuigschrift als leidster van lichaamsoefeningen, 1917-1918; 952; 1 pak
      - Processen-verbaal van gehouden zittingen en verslagen van de commissies belast met het afnemen der examens in handtekenen met daartoe strekkende bijlagen, 1911-1918 (behoudens onderbrekingen); 953-957; 5 pakken
        - 1911, 953
        - 1914, 954
        - 1915, 955
        - 1916, 956
        - 1917-1918, 957
      - Alfabetische naamlijsten van de geslaagde candidaten bij het examen handtekenen lager onderwijs, 1886-1918; 958; 1 pak
      - Alfabetische lijsten der geslaagde candidaten voor de examens ter verkrijging van de akte engelse taal en letterkunde, 1885-1918; 959-960; 2 pakken
        - 1885-1899, 959
        - 1901-1918, 960
      - Alfabetische lijsten der geslaagden voor de examens ter verkrijging van de akte voor franse taal en letterkunde, 1885-1918; 961-963; 3 pakken
        - 1885-1899, 961
        - 1900-1909, 962
        - 1910-1918, 963
      - Alfabetische lijsten van de geslaagde candidaten voor de examens ter verkrijging van de akte duitse taal en letterkunde, 1891-1910; 964; 1 pak
      - Alfabetische lijsten der geslaagde candidaten voor de examens ter verkrijging van de akte wiskunde, 1891-1918; 965; 1 pak
      - Stukken betreffende de vaststelling van bepalingen voor het examen ter verkrijging van een akte voor huis-en school onderwijs in het vak wiskunde ter uitvoering van art. 65 de wet op het lager onderwijs, 1890; 965BIS; 1 omslag
      - Stukken betreffende de vaststelling van bepalingen voor het examen ter verkrijging van een akte van bekwaamheid voor huis- en schoolonderwijs in het vak handelskennis ter uitvoering van artikel 86 van de wet op het lager onderwijs, 1916; 966; 1 omslag
      - Alfabetische lijsten der geslaagde candidaten voor de examens ter verkrijging van de akte handelskennis, 1917-1918; 967; 1 pak
  - Vergunningen voor het geven van lager onderwijs., II.
    - Stukken betreffende het verlenen van een vergunning aan vreemdelingen om in Nederland lager onderwijs te mogen geven, 1877-1912; 968; 1 pak
    - Koninklijke Besluiten betreffende het verlenen van vergunningen aan vreemdelingen om in Nederland onderwijs te mogen geven, 1879-1918; 969-977; 9 pakken
      - 1879-1886, 969
      - 1887-1892, 970
      - 1893-1896, 971
      - 1897-1901, 972
      - 1902-1905, 973
      - 1906-1911, 974
      - 1912-1914, 975
      - 1915-1916, 976
      - 1917-1918, 977
    - Stukken betreffende het verlenen of afwijzen van een vergunning ingevolge artikel 7 1e lid sub b van de wet op het lager onderwijs aan personen, die niet in het bezit zijn van een onderwijsakte tot het geven van onderwijs zonder geldelijke beloning, 1890-1916; 978; 1 pak
- Schooltoezicht., K.
  - Organisatie., I.
    - Stukken betreffende de regeling ingevolge de artikelen 68 en 69 van de wet op het lager onderwijs van het ambtsgebied der inspecteurs en der districts- en arrondissementsschoolopzieners en van de verdeling der werkzaamheden, welke hun door de wet zijn opgedragen, 1880-1906; 979; 1 pak
    - Stukken betreffende de verlening van rijkssubsidie voor de instandhouding van de arrondissementsbibliotheken en ter bevordering van de werkzaamheden der onderwijzers gezelschappen, met verslagen van de ter subsidiëring voorgedragen onderwijzersgezelschappen, richtlijnen voor de arrondissementsbibliotheken en verdere bijlagen, 1880-1918; 980-982; 3 pakken
      - 1880-1904, 980
      - 1905-1910, 981
      - 1912-1918, 982
    - Circulaires verzonden aan de inspecteurs van het onderwijs met richtlijnen voor hun werkzaamheden betrekking hebbende op de benoeming en het ontslag van hoofden van scholen, de uitvoering van de wet op het lager onderwijs, de onderwijsstatistiek en de uitvoering van administratieve voorschriften, 1881; 983; 1 omslag
    - Stukken betreffende de reorganisatie van het schooltoezicht, 1911; 984; 1 omslag
    - Koninklijk Besluit d.d. 28 juli 1924 nr.13 regelende de invoering van een reorganisatie van het rijksschooltoezicht, met minuut van de aanbiedingsbrief, 985; 1 omslag
    - Koninklijke Besluiten betreffende benoemingen en ontslag van schoolopzieners, 1877-1918; 986; 1 pak
    - Stukken betreffende de verhoging van de jaarwedden en de toelagen van inspecteurs en schoolopzieners, 1907-1920; 987; 1 pak
    - Brieven betreffende de oprichting van cursussen voor Nederlandse kinderen in de Rijnprovincie (Duitsland), waarvoor de schoolopziener in het district Tiel, reisvergoedingen ontvangt, 1910 en 1911; 988; 1 omslag
    - Request door de arrondissementsschoolopzieners gezonden aan H.M.de Koningin inzake de vergoeding van bureaukosten, 1916; 989; 1 omslag
    - Stukken betreffende het beheer en de overdracht aan de Rijksarchiefbewaarplaatsen van de archieven van de onderwijsinspecties en van de provinciale commissies voor het onderwijs, 1880-1902; 990; 1 pak
    - Rekening en verantwoording door de schoolopzieners aan de Algemene Rekenkamer, 1893; 991; 1 pak
    - Klachten over de uitoefening van de taken van schoolopzieners, 1901-1917; 992; 1 pak
    - Stukken betreffende het vervullen van nevenbetrekkingen door schoolopzieners, 1903-1904, 1909; 993; 1 omslag
    - Stukken betreffende een verzoek om goedkeuring van de statuten van de vereniging van Arrondissementsschoolopzieners, 1909; 994; 1 omslag
    - Brieven betreffende de bevoegdheid van de arrondissementsschoolopzieners tot het waarmerken van akten van bekwaamheid en zedelijkheid, 1916; 995; 1 omslag
  - Verslagen en rapporten van werkzaamheden., II.
    - Jaarverslagen van de districtsschoolopzieners met verslagen van de staat en de werkzaamheden der onderwijzersgezelschappen, per provincie ingezonden door de inspecteurs van het lager onderwijs, 1877-1918; 996-1006; 11 pakken
      - 1877-1879, 996
      - 1880, 997
      - 1881, 998
      - 1882, 999
      - 1883, 1000
      - 1884, 1001
      - 1885, 1002
      - 1886, 1003
      - 1887, 1004
      - 1888-1901, 1005
      - 1904-1918, 1006
    - Verslagen en rapporten van de arrondissementsschoolopzieners, 1885-1919; 1007-1046; 14 omslagen en 26 pakken
      - District Alkmaar, 1905-1919, 1007
      - District Amsterdam, 1886-1911, 1008
      - District Arnhem, 1886-1911, 1009
      - District Assen, 1886-1901, 1010
      - District Boxmeer, 1885-1888, 1011
      - District Breda, 1886-1908, 1012
      - District Deventer, 1886-1916, 1013
      - District Dordrecht, 1886-1908, 1014
      - District Eindhoven, 1886-1908, 1015
      - District Goes, 1887-1895, 1016
      - District Gouda, 1901-1905, 1017
      - District Groningen, 1886-1904, 1018
      - District 's-Gravenhage, 1886-1908, 1019
      - District Haarlem, 1886-1919, 1020
      - District Heerenveen, 1887-1901, 1021
      - District 's-Hertogenb., 1880-1907, 1022
      - District Hillegersberg 1901, 1023
      - District Hoorn 1885-1917, 1024
      - District Leeuwarden, 1878-1901, 1025
      - District Maastricht, 1886-1905, 1026
      - District Middelburg, 1887-1901, 1027
      - District Onswedde, 1893, 1028
      - District Osch, 1885, 1029
      - District Roermond, 1887-1901, 1030
      - District Rotterdam, 1886-1908, 1031
      - District Sappemeer, 1887-1895, 1032
      - District Schiedam, 1901, 1033
      - District Sneek, 1895-1916, 1034
      - District Tiel, 1887-1918, 1035
      - District Tilburg, 1886-1908, 1036
      - District Utrecht, 1887-1908, 1037
      - District Veendam, 1894, 1038
      - District Veghel, 1900, 1039
      - District Wageningen, 1905-1906, 1040
      - District Winschoten, 1892-1904, 1041
      - District Woerden, 1891, 1042
      - District Zaandam, 1887-1916, 1043
      - District Zevenbergen, 1900, 1044
      - District Zutphen, 1886-1909, 1045
      - District Zwolle, 1886-1901, 1046
    - Opgaven van schoolopzieners van de in hun districten bestaande bijzondere lagere scholen, waarin gegevens zijn opgenomen betreffende de schoolverenigingen, de onderwijzers en de akten van bekwaamheid, 1890-1904; 1047-1080; 28 pakken en 6 omslagen
      - District Alkmaar, 1901-1903, 1047
      - District Amsterdam, 1890-1895, 1048
      - District als voren, 1896-1900, 1049
      - District als voren, 1901-1904, 1050
      - District Arnhem, 1892-1903, 1051
      - District Assen, 1891-1903, 1052
      - District Breda, 1892-1902, 1053
      - District Deventer, 1896-1903, 1054
      - District Dordrecht / Gorinchem, 1896-1903, 1055
      - District Eindhoven, 1896-1903, 1056
      - District Goes, 1896-1903, 1057
      - District Gouda, 1902-1903, 1058
      - District 's-Gravenhage, 1896-1903, 1059
      - District Groningen, 1896-1903, 1060
      - District Haarlem, 1896-1903, 1061
      - District Heerenveen/Sneek, 1896-1903, 1062
      - District 's-Hertogenbosch, 1890-1903, 1063
      - District Hoorn, 1891-1901, 1064
      - District Leeuwarden, 1891-1903, 1065
      - District Leiden, z.d, 1066
      - District Maastricht, 1892-1903, 1067
      - District Middelburg, 1891-1903, 1068
      - District Nijmegen, 1891-1902, 1069
      - District Rotterdam, 1891-1902, 1070
      - District Roermond, 1891-1903, 1071
      - District Sneek/Heerenveen, 1893-1899, 1072
      - District Tiel, 1890-1900, 1073
      - District Tilburg, 1891-1903, 1074
      - District Utrecht, 1891-1903, 1075
      - District Winschoten, 1891-1903, 1076
      - District Woerden, z.d, 1077
      - District Zaandam, 1893, 1078
      - District Zutphen, 1892-1903, 1079
      - District Zwolle, 1891-1902, 1080
  - Bemoeienis van de rijksschoolopzieners met plaatselijke schoolcommissies en gemeentelijke inspecteurs van het openbaar lager onderwijs., III.
    - Stukken betreffende de samenstelling, inrichting, werkwijze en bevoegdheid van de plaatselijke commissies van toezicht op het lager onderwijs, 1893-1917; 1081; 1 pak
    - Stukken betreffende de verhouding van de gemeentelijke inspecteurs van het lager onderwijs te Amsterdam tot het rijksschooltoezicht, 1900-1904; 1082; 1 pak
  - Schoolverzuim, bevordering van schoolbezoek en leerplicht., IV.
    - Stukken betreffende de totstandkoming van de wet van 7 juli 1900, Staatsblad nr.111, tot regeling van de leerplicht, 1889-1899 en z.d; 1083-1086; 4 pakken
      - 1889-1896, 1083
      - 1897-1898, 1084
      - 1899, 1085
      - z.d., 1086
    - Reacties van schoolhoofden en schoolopzieners over het ontwerp van de wet tot regeling van de leerplicht, 1897-1900; 1087; 1 pak
    - Opmerkingen en vragen betreffende het ontwerp voor een leerplichtwet van de Vereniging tot bevordering van het volksonderwijs en het schoolbezoek in Nederland, 1892; 1088; 1 omslag
    - Stukken betreffende de voorschriften tot uitvoering van artikel 21 par. 3 van de Leerplichtwet en tot vaststelling van regelen voor de Commissies tot wering van het schoolverzuim, 1900; 1089; 1 pak
    - Stukken betreffende diverse pogingen tot een wijziging van de Leerplichtwet van 7 juli 1900, welke tenslotte tot de wet van 31 december 1920 hebben geleid, 1904-1920; 1090-1092; 3 pakken
      - 1901-1904, 1090
      - 1905-1910, 1091
      - 1914-1920, 1092
    - Ingekomen stukken met inlichtingen over de leerplicht in het buitenland en daarover gevoerde correspondentie, met overzicht van de wetten daarop betrekking hebbende uit de voornaamste landen van Europa, 1898-1915; 1093; 1 pak
    - Persberichten over de leerplicht op scholen in Nederland, 1899-1909; 1094; 1 pak
    - Stukken betreffende de werking van de leerplichtwet, gebruikt bij de begrotingsdebatten, 1902, 1907; 1095; 1 pak
    - Stukken betreffende het vaststellen van formulieren welke gebruikt dienen te worden bij de uitvoering van de leerplichtwet, 1900-1907; 1096; 1 pak
    - Minuut-exemplaren van circulaires, modellen van formulieren en geleidebrieven welke aan de commissarissen van de koningin en aan de schoolopzieners zijn toegezonden met betrekking tot de uitvoering van de leerplichtwet en het leerplichtbesluit, 1900-1919; 1097; 1 pak
    - Brieven van schoolopzieners over de leerplichtwet, de schoolgeldheffing en over het wegzenden van leerlingen van de school, 1900-1907; 1098; 1 pak
    - Stukken betreffende de uitvoering van de leerplichtwet in Rotterdam en in de arrondissementen Loenen en Oud-Beijerland in de jaren 1901-1902, opgemaakt, 1902-1905; 1099; 1 pak
    - Requesten van de besturen, het onderwijzend personeel en de oud-leerlingen van Nederlandse inrichtingen voor doofstommen over de invoering van een leerplicht voor doofstommen, 1912-1916; 1100; 1 pak
    - Memorie van toelichting behorende bij het adres van de Vereniging van hoofden van openbare lagere scholen te Amsterdam betreffende de toepasbaarheid van de Leerplichtwet op avondscholen, 1914; 1101; 1 omslag
    - Inleiding op het ontwerp van de wet op de kinderarbeid van S. van Houten, lid van de Tweede Kamer der Staten-Generaal, z.d. (ca.1873); 1102; 1 pak
    - Stukken betreffende het verrichten van arbeid door kinderen en een opgave van gemeentebesturen inzake de uitvoering van artikel 82 alinea 1 der wet op het lager onderwijs, 1878-1898; 1103; 1 pak
    - Gemeentekaart van Nederland waarop voor elke gemeente het percentage der kinderen boven de zes en beneden de twaalf jaar is opgegeven, die op 1 januari 1891 de school verzuimden, omdat zij niet tegen pokken waren gevaccineerd, met bijgaand vergelijkend overzicht der aantallen, z.d. (c.1892); 1104; 1 omslag
    - Tabellen der aantallen kinderen tussen 6 en 12 jaar, welke in de jaren 1892 en 1896 de lagere school hebben verlaten, z.d. (c.1893) en 1897; 1105; 1 omslag
    - Overzichten en statistische gegevens betreffende het schoolverzuim in Nederland, 1897-1907; 1106; 1 pak
    - Stukken ingekomen van en minuten van stukken verzonden aan de Commissarissen van de Koningin, de inspecteurs van het onderwijs en de schoolopzieners betreffende de statistiek van het schoolverzuim en het verzamelen van gegevens daarvoor, 1901-1903, 1907-1912; 1107-1108; 2 pakken
      - 1901-1903, 1107
      - 1907-1912, 1108
    - Correspondentie met de Commissie voor de statistiek en het Centraal bureau voor de statistiek over de statistiek van het schoolverzuim, 1902-1909; 1109; 1 pak
    - Stukken betreffende de instelling, de benoeming der leden en de werkzaamheden van de "commissiën tot wering van het schoolverzuim" in de verschillende gemeenten, 1901-1916; 1110; 1 pak
    - Opgaven per arrondissement van de onderwijsinspectie met verzamelstaat van het aantal en de duur der vergunningen voor het verlenen van landbouwverlof ingevolge artikel 13 van de leerplichtwet, 1906-1907; 1111; 1 omslag
    - Stukken betreffende het in overeenstemming brengen van de leerplichtwet met de arbeidswet, 1902-1903, 1909-1910; 1112; 1 pak
    - Stukken betreffende de toepassing van de artikelen 13 en 22 vierde lid van de arbeidswet 1911 in geval van arbeid door leerplichtige kinderen, 1912-1918; 1113; 1 pak
    - Stukken betreffende kinderarbeid in de land- en tuinbouw, 1914-1915; 1114; 1 pak
    - Stukken betreffende de in het buitenland geldende strafbepalingen op schoolverzuim, 1884-1900; 1115; 1 pak
    - Briefwisseling met de minister van Justitie over de te volgen procedure bij overtredingen van de leerplichtwet en over de vereenvoudiging daarvan, met bijgaand rapport van de ambtenaren van het openbaar ministerie bij de kantongerechten over de leerplicht en opgaven van de over de jaren 1901-1914 wegens overtreding opgemaakte processen-verbaal, 1901-1916; 1116; 1 pak
    - Stukken betreffende het ontduiken van de leerplichtwet door nederlandse kinderen welke in de Belgische enclave Baarle-Hertog lager onderwijs genieten, 1917; 1117; 1 omslag
    - Stukken betreffende de invoering van het zevende leerjaar, 1918; 1118; 1 omslag
- Regeling van de schrijfwijze van de Nederlandse taal., L.
  - Stukken betreffende de schrijfwijze van de Nederlandse taal en betreffende de daarvoor bij K.B. van 22 juni 1909 ingestelde staatscommissie, 1883-1884, 1907-1913; 1119-1120; 2 pakken
    - 1883-1884, 1907-1909, 1119
    - 1910-1913, 1120
  - Verzameling stukken van Jhr.mr.J.A. Stoop van Strijen als secretaris van de bij K.B. van 16 juni 1916 ingestelde Staatscommissie inzake de schrijfwijze van de Nederlandse taal, 1916-1918; 1121; 1 pak
- Aanvulling, Z.
  Wanneer de inv.nrs. 1122-1131 aan het archief zijn toegevoegd, is niet bekend. Evenmin is bekend vanwaar de stukken afkomstig zijn.
  De stukken met inventarisnummers 1132-1139 vormen een aanvulling op het archief van het ministerie van Binnenlandse Zaken: Afdeling Onderwijs: Lager Onderwijs, 1877-1918. De stukken zijn aangetroffen in het archief van de Centrale Directie Algemene Zaken van het ministerie van Onderwijs, Cultuur en Wetenschap en de opvolger van deze directie, het Facilitair Bedrijf. Uit practische overwegingen zijn de stukken van de afdeling Lager Onderwijs in het archief van de Centrale Directie Algemene Zaken geplaatst. Na selectie is besloten deze stukken weer aan het oorspronkelijke archief toe te voegen. Deze aanvulling op het archief is in 2008 door Ministerie van OCW overgebracht naar het Nationaal Archief, krachtens artikel 12 van de Archiefwet 1995
  - Stukken betreffende de subsidieverlening wegens buitengewone kosten aan instellingen voor het lager Onderwijs., 1879-1886; 1122-1127
    - 1879, 1122
    - 1880, 1123
    - 1881, 1124
    - 1882, 1125
    - 1883, 1126
    - 1884-1886, 1127
  - Stukken betreffende subsidieverlening aan instellingen voor Bijzonder Lager Onderwijs, 1898; 1128
  - Stukken betreffende verlening van subsidie wegens schoolbouw Lager Onderwijs, 1900-1903; 1129
  - Stukken betreffende subsidieverlening aan het Nederlandsch Israelietisch Seminarium te Amsterdam, aan krankzinnigen verpleegd te Gheel, aan de Toynbeevereniging te Assen, aan het Doofstommeninstituut te St. Michielsgestel, en aan het Idiotengesticht te ’s-Gravenhage, 1905-1906; 1130
  - Varia, waaronder correspondentie betreffende vernietiging van archieven van schoolopzieners., c. 1904; 1131; 1 omslag
  - KB's en MB's inzake de bouw van scholen en onderwijzerswoningen, erfstelling, rijksbegroting, aanstellingen, beroep, vaststelling van modellen en benoemingen, 1881-1916; 1132; 1 omslag
  - Landelijk overzicht van Rijksnormaalscholen met per normaalschool het aantal leerlingen, het aantal geslaagden, het percentage geslaagden en de kosten per jaar, 1900-1904; 1133; 1 omslag
  - Lijsten van verenigingen, stichtingen en scholen met rechtspersoonlijkheid, 1902-1918; 1134; 1 omslag
  - KB's inzake de beschikking op het beroep ingesteld door de Commissarissen der Koningin tegen de vaststelling van de rijksbijdrage voor diverse lagere scholen, 1903-1918; 1135; 1 omslag
  - Huurcontracten van het ministerie van Binnenlandse Zaken ten behoeve van het huren van lokalen voor de voorbereidende klasse Rijksnormaallessen in het district Groningen, 1910; 1136; 1 omslag
  - Het tot stand komen van het KB van 2 november 1916 inzake het verlenen van een vrijstelling zoals bedoeld in artikel 16 van de wet tot regeling van het lager onderwijs (gewijzigd bij wet van 24 juni 1916, STb. 297), 1137; 1 omslag
  - KB's inzake de toekenning van van subsidie ter bevordering van de invoering van bewegingsspelen, 1917; 1138; 1 omslag
  - Lijsten met mutaties van de Vereniging tot instandhouding der Kweekschool van Onderwijzeressen te Arnhem, 1908-1916; 1139; 1 omslag